臺灣高等法院刑事判決　　　　　　　　 94年度上易字第819號
上　訴　人
即　被　告　甲○○
　　　　　　　　　　　號2樓
上列上訴人因侵占等案件，不服臺灣桃園地方法院94年度易字第
102號，中華民國94年4月12日第一審判決（起訴案號：臺灣桃園
地方法院檢察署93年度偵字第4382號），提起上訴，本院判決如
下：
    主  文
原判決撤銷。
甲○○連續意圖為自己不法之所有，以詐術使人將本人及第三人
之物交付，累犯，處有期徒刑壹年貳月。又連續意圖為自己不法
之所有，而侵占對於業務上所持有之物，累犯，處有期徒刑貳年
，應執行有期徒刑參年。
    事  實
一、甲○○前於民國九十年間因詐欺案件，經臺灣桃園地方法院
    以九十年度壢簡字第八七○號判決判處有期徒刑三月確定，
    於九十一年三月二十二日易科罰金執行完畢，詎猶不知悛悔
    。於九十年五月間受雇擔任桃園縣中壢市○○路四百號凱撒
    雙星大樓社區管理委員會總幹事，負責收取住戶繳納之管理
    費、製作報表、代管委會向台灣電力公司繳交電費、經手社
    區經費支出，並綜合管理社區相關行政業務，為從事業務之
    人。因沈迷於賭博，入不敷出，竟自九十一年五月間起，至
    九十二年七月間止，基於意圖為自己不法所有之概括犯意，
    利用業務上負責請領該社區公共支出費用款項之機會，於附
    表一所示時間，有關附表一編號一至四，及六至七部份，連
    續多次於業務上執掌之工程費用申請單、台灣電力公司電費
    總表、財物收支公告表、請款單、轉帳傳票上為不實之填載
    ，浮報公用電費支出，而後提出向管委會請款；附表一編號
    五及八至十部分，則以請款單向銀行買本票而重複領款，致
    時任管委會幹部之林清漢、王文賢、宋榮珍、黃玉霞及會計
    葉惠雯等人陷於錯誤，於請款單上核章同意撥款，足以生損
    害於該社區全體住戶，合計騙得新台幣（下同）二百萬零九
    千三百六十元。甲○○另意圖為自己不法之所有，基於侵占
    之概括犯意，連續多次於如附表二所示時間，以附表二所示
    方式，利用業務上持有住戶繳交之管理費，持有應付廠商工
    程款、持有保管管委會設於安泰、交通、聯邦等銀行帳戶管
    理基金存摺之機會，將各該款項侵占入己，合計侵占如附表
    二所示款項計六百零四萬五千零四十一元。嗣於九十二年七
    月九日，因台灣電力公司向該管委會催繳逾期未納之電費，
    並告知將於七月十日起斷電，經該社區新任管委會主任委員
    乙○○等人查帳始悉上情。
二、案經凱撒雙星大樓社區管理委員會主任委員乙○○訴請臺灣
    桃園地方法院檢察署檢察官偵查起訴。被告於原審準備程序
    ，就被訴事實為有罪之陳述，經原審告知簡式審判程序之旨
    ，聽取公訴人及被告意見後，裁定依簡式審判程序審理。
    理  由
一、訊據上訴人即被告，對附表一所示：偽填業務上執掌之工程
    費用申請單、台灣電力公司電費總表、財物收支公告表、請
    款單上等文書，以浮報公用電費支出方式，或重複請款等方
    式，詐得二百萬零千三百六十元，並利用業務上持有住戶繳
    交之管理費，持有應付廠商工程款、持有管委會設於安泰、
    建華、交通、聯邦等銀行帳戶之管理基金機會，先後侵占如
    附表二所示六百零四萬五千零四十一元款項等事實，坦承不
    諱，核與凱撒雙星大樓社區管理委員會主任委員乙○○、財
    務委員黃玉霞、監察委員宋榮珍、會計葉惠雯於警詢、檢察
    官偵查中所指述之情節相符，此外復有如附表所示之電費收
    據、工程費用申請單、台灣電力公司電費總表、轉帳傳票、
    財務收支報告表、管理費收據、銀行存摺（均影本）等附卷
    可稽，足認被告之自白與事實相符，堪予採信，事證明確，
    被告犯行堪予認定。
二、核被告所為，附表一部分，係犯刑法第三百三十九條第一項
    詐欺取財罪、第二百十六條、第二百十五條行使業務登載不
    實罪，附表二部分，係犯同法第三百三十六條第二項業務侵
    占罪。被告業務登載不實，而後持以行使，其登載不實之低
    階行為，為行使之高度行為吸收，不另論罪。被告先後多次
    詐欺取財、業務侵占犯行、行使業務登載不實，均時間緊接
    ，方法相同，觸犯構成要件相同之罪名，顯係各基於概括犯
    意為之，均為連續犯，應依刑法第五十六條規定各論以一罪
    ，並分別加重。被告於民國九十年間因詐欺案件，經臺灣桃
    園地方法院以九十年度壢簡字第八七○號判決判處有期徒刑
    三月確定，於九十一年三月二十二日易科罰金執行完畢，有
    本院被告全國前案紀錄表、台灣桃園地方法院檢察署刑案資
    料查註紀錄表分別在卷可稽，其於五年內再犯本件有期徒刑
    以上之罪，為累犯，應依刑法第四十七條規定加重其刑，並
    遞加重之。被告以連續行使業務登載不實之文書方法，使人
    陷於錯誤而連續詐財，是其所犯連續詐欺取財罪與連續行使
    業務登載不實罪間，有方法結果關係，為牽連犯，應從一重
    之連續詐欺取財罪處斷。被告所為上開連續詐欺取財、連續
    業務侵占二行為，犯意各別，犯罪構成要件亦殊，應分論併
    罰。有關詐欺金額，起訴書僅載為一百五十四萬九千三百六
    十元，逾此部分，雖未据起訴，惟與起訴部分，為連續犯裁
    判上一罪關係，而有關行使業務登載不實部分，起訴事實業
    已述及，惟未引法條，本院均得併與審究。
三、至起訴書認被告侵占數額為六百五十萬五千零四十一元，惟
    本院認僅有六百零四萬五千零四十一元，逾此部分，並無證
    據證明，惟公訴人認此部分，與前揭論罪科刑部分，為裁判
    上一罪關係，爰不另為無罪諭知。
四、原審以事證明確，予以論罪科刑，固非無見，惟事實欄漏
    載乙○○係以凱撒雙星大樓社區管理委員會主任委員身分提
    起告訴，按乙○○個人並非直接受害人，不得提起告訴；
    有關業務登載不實部分，起訴書未載法條，原審未說明何以
    得予審究；被告將業務不實登載資料，交予管委會，顯有
    行使之行為，原審漏未審究；被告行使業務登載不實文書
    與詐欺取財，乃二個行為，具方法結果之牽連犯關係，原審
    誤為一行為之想像競合犯；原審認定詐欺金額高於起訴書
    所載，侵占金額低於起訴書所載，就其高低額部分，未說明
    何以得併予審究，及不另為無罪諭知；被告詐欺金額二百
    餘萬元，侵占金額六百餘萬元，然原審均量處有期徒刑二年
    ，刑責顯然失衡，均有未洽，被告上訴意旨認所犯三罪，均
    具方法結果關係，應從一重處斷，原審論二罪，應予撤銷等
    語，惟查：被告侵占款項部分，並未有何業務登載不實，則
    此部分與詐欺取財及業務登載不實間，即無何裁判上一罪關
    係，是被告所指，顯然誤解，上訴為無理由，惟原判決既有
    上述可議之處，即屬不能維持，應由本院撤銷原判決改判，
    爰審酌被告犯罪動機係沈迷賭博，犯罪手段，利用擔任社區
    總幹事身分，損害及全體住戶權益之情形，詐得及侵占金額
    分別為二百餘萬及六百餘萬元，尚未為民事賠償，公訴人求
    處有期徒刑七年，犯後坦承犯行態度尚稱良好等一切情狀，
    分別量處如主文第二項所示之刑，並定其應執行之刑。公訴
    人所求之刑，似嫌過重，為本院所不採。至於各該業務登載
    不實之文書均屬管委會所有，並非被告所有，且非違禁物，
    爰不另為沒收之諭知。
據上論斷，應依刑事訴訟法第369條第1項前段、第364條、第299
條第1項前段，刑法第56條、第216條、第215條、第339條第1項
、第336條第2項、第55條、第51條第5款、第47條，罰金罰鍰提
高標準條例第1條前段，判決如主文。
本案經檢察官鄭龍照到庭執行職務。
中　　華　　民　　國　　94　　年　　6　　月　　28　　日
　　　　　　　　　刑事第二十一庭審判長法　官  溫耀源
　　　　　　　　　　　　　　　　　　  法　官  吳  燦
　　　　　　　　　　　　　　　　　　  法　官  周政達
以上正本證明與原本無異。
不得上訴。
                                      書記官  陳菊珍
中　　華　　民　　國　　94　　年　　6 　　月　　28　　日
附錄：本案論罪科刑法條全文
刑法第215 條
從事業務之人，明知為不實之事項，而登載於其業務上作成之文
書，足以生損害於公眾或他人者，處三年以下有期徒刑、拘役或
五百元以下罰金。
刑法第336條第2項：
對於業務上所持有之物，犯前條第一項之罪者，處六月以上五年
以下有期徒刑，得併科三千元以下罰金。
刑法第339條
意圖為自己或第三人不法之所有，以詐術使人將本人或第三人之
物交付者，處五年以下有期徒刑、拘役或科或併科一千元以下罰
金。
以前項方法得財產上不法之利益或使第三人得之者，亦同。
前二項之未遂犯罰之。
附表一：詐欺部分
┌─┬────┬─────┬─────┬────────┐
│編│日期    │詐欺金額  │犯罪事實  │    證物        │
│號│        │（新臺幣）│          │                │
├─┼────┼─────┼─────┼────────┤
│一│91.05.18│120,000元 │91年3、4月│91年3、4月台電│
│  │        │          │電費實際20│電費收據影本合計│
│  │        │          │25719元， │0000000元       │
│  │        │          │在請款單上│91年5月21日轉 │
│  │        │          │浮報為2145│帳傳票影本記載21│
│  │        │          │719 元。  │45179元         │
│  │        │          │          │91年5月20日工 │
│  │        │          │          │程費用申請單影本│
│  │        │          │          │0000000元       │
│  │        │          │          │91年5月8日台灣│
│  │        │          │          │電力公司電費總表│
│  │        │          │          │ 0000000 元     │
│  │        │          │          │凱撒雙星管理委│
│  │        │          │          │員會91年度5月份 │
│  │        │          │          │財務收支報告表支│
│  │        │          │          │出欄第5項次記載 │
│  │        │          │          │0000000 元      │
├─┼────┼─────┼─────┼────────┤
│二│91.07.18│100,000元 │91年5、6月│91年5、6月台電│
│  │        │          │電費實際32│電費收據影本合計│
│  │        │          │63727元， │0000000元       │
│  │        │          │在請款單上│91年7月18日轉 │
│  │        │          │浮報為3363│帳傳票影本記載33│
│  │        │          │727 元。  │63727元         │
│  │        │          │          │91年7月18日請 │
│  │        │          │          │款專用申請單影本│
│  │        │          │          │0000000元       │
│  │        │          │          │91年7月18日台 │
│  │        │          │          │灣電力公司電費總│
│  │        │          │          │表0000000元     │
│  │        │          │          │凱撒雙星管理委│
│  │        │          │          │員會91年度7月份 │
│  │        │          │          │財務收支報告表支│
│  │        │          │          │出欄第5項次記載 │
│  │        │          │          │0000000元       │
├─┼────┼─────┼─────┼────────┤
│三│91.09.20│110,000元 │91年7、8月│91年7、8月台電│
│  │        │          │電費實際43│電費收據影本合計│
│  │        │          │48108元， │0000000元       │
│  │        │          │在請款單上│91年9月20日轉 │
│  │        │          │浮報為4458│帳傳票影本記載44│
│  │        │          │108元     │58108元         │
│  │        │          │          │91年9月20日請 │
│  │        │          │          │款專用申請單影本│
│  │        │          │          │0000000元       │
│  │        │          │          │91年9月20日台 │
│  │        │          │          │灣電力公司電費總│
│  │        │          │          │表0000000元     │
│  │        │          │          │凱撒雙星管理委│
│  │        │          │          │員會91年度9月份 │
│  │        │          │          │財務收支報告表支│
│  │        │          │          │出欄第5項次記載 │
│  │        │          │          │0000000元       │
├─┼────┼─────┼─────┼────────┤
│四│91.11.18│500,000元 │91年9、10 │91年9、10月台 │
│  │        │          │月電費實際│電電費收據影本合│
│  │        │          │0000000元 │計0000000元     │
│  │        │          │，在請款單│91年11月16日台│
│  │        │          │上浮報為  │灣電力公司電費總│
│  │        │          │0000000 元│表0000000元     │
│  │        │          │。        │凱撒雙星管理委│
│  │        │          │          │員會91年度11月份│
│  │        │          │          │財務收支報告表支│
│  │        │          │          │出欄第5項次記載 │
│  │        │          │          │0000000元       │
├─┼────┼─────┼─────┼────────┤
│五│91.12.19│359,360元 │91年12月19│91年12月台電電│
│  │        │          │日電費重覆│費收據影本合計35│
│  │        │          │二次請款，│9360元          │
│  │        │          │詐欺金額共│91年12月19日轉│
│  │        │          │359360元。│帳傳票影本記載35│
│  │        │          │          │9360元          │
│  │        │          │          │91年12月19日請│
│  │        │          │          │款專用申請單影本│
│  │        │          │          │0000000元       │
│  │        │          │          │92年1月3日轉帳│
│  │        │          │          │傳票影本記載3593│
│  │        │          │          │60元            │
│  │        │          │          │91年12月19日台│
│  │        │          │          │灣電力公司電費總│
│  │        │          │          │表359360元      │
│  │        │          │          │91年12月19日安│
│  │        │          │          │泰存摺影本記載35│
│  │        │          │          │9360元          │
│  │        │          │          │92年1月3日土銀│
│  │        │          │          │存摺影本記載3593│
│  │        │          │          │60元            │
│  │        │          │          │92年1月3日工程│
│  │        │          │          │費用申請單影本35│
│  │        │          │          │9360元          │
│  │        │          │          │92年1月3日台灣│
│  │        │          │          │電力公司電費總表│
│  │        │          │          │359360元        │
├─┼────┼─────┼─────┼────────┤
│六│92.01.22│160,000元 │91年11、12│91年11、12月台│
│  │        │          │月電費實際│電電費收據影本合│
│  │        │          │0000000元 │計0000000元     │
│  │        │          │，在請款單│92年1月22日轉 │
│  │        │          │上浮報為19│帳傳票影本記載19│
│  │        │          │86854 元。│86854元         │
│  │        │          │          │92月1月20日請 │
│  │        │          │          │款專用申請單影本│
│  │        │          │          │0000000元       │
│  │        │          │          │92年1月16日台 │
│  │        │          │          │灣電力公司電費總│
│  │        │          │          │表0000000元     │
│  │        │          │          │凱撒雙星管理委│
│  │        │          │          │員會92年1月份財 │
│  │        │          │          │務收支報告表支出│
│  │        │          │          │欄第5項次記載不 │
│  │        │          │          │符(0000000元)   │
├─┼────┼─────┼─────┼────────┤
│七│92.03.21│200,000元 │92年1、2月│92年1、2月台電│
│  │        │          │電費實際10│電費收據影本合計│
│  │        │          │95721元， │0000000元       │
│  │        │          │在請款單上│92年3月21日轉 │
│  │        │          │浮報為1295│帳傳票影本記載12│
│  │        │          │721 元。  │95721元         │
│  │        │          │          │92年3月20日請 │
│  │        │          │          │款專用申請單影本│
│  │        │          │          │0000000元       │
│  │        │          │          │92年3月20日台 │
│  │        │          │          │灣電力公司電費總│
│  │        │          │          │表0000000元     │
│  │        │          │          │凱撒雙星管理委│
│  │        │          │          │員會92年度3月份 │
│  │        │          │          │財務收支報告表支│
│  │        │          │          │出欄第5項次記載 │
│  │        │          │          │不符(0000000元) │
├─┼────┼─────┼─────┼────────┤
│八│92.05.19│101,000元 │利用保管管│92 年 5 月 19 日│
│  │        │          │委會設於交│交銀存摺影本記載│
│  │        │          │通銀行帳戶│101000元        │
│  │        │          │金摺之機會│                │
│  │        │          │，依請款單│                │
│  │        │          │金額向銀行│                │
│  │        │          │購買本票，│                │
│  │        │          │重複領款  │                │
├─┼────┼─────┼─────┼────────┤
│九│92.05.30│139,000元 │同上      │92 年 5 月 30 日│
│  │        │          │          │交銀存摺影本記載│
│  │        │          │          │139000元        │
├─┼────┼─────┼─────┼────────┤
│十│92.06.18│220,000元 │以同上方法│92 年 5 月 30 日│
│  │        │          │向建華銀行│建華銀行存摺影本│
│  │        │          │重複領款  │記載220000元    │
├─┴────┴─────┴─────┴────────┤
│總結：自91年5月18日至92年6月18日止，詐欺金額共計：    │
│      2,009,360元                                     │
└───────────────────────────┘
附表二：侵占部分
┌─┬─────┬─────┬───────┬─────┐
│編│日期      │侵占金額  │犯罪事實      │證物      │
│號│          │（新臺幣）│              │          │
├─┼─────┼─────┼───────┼─────┤
│一│91年8-10月│141,124元 │代收住戶91年8 │凱撒雙星管│
│  │          │          │、9、10月管理 │理委員會收│
│  │          │          │費未入帳：    │據影本8只 │
│  │          │          │A7-2/13603元  │合計141,12│
│  │          │          │A7-5/3020元   │4元       │
│  │          │          │A8-6/8401元   │          │
│  │          │          │A14-1/20344元 │          │
│  │          │          │A14-5/12830元 │          │
│  │          │          │A14-8/18407元 │          │
│  │          │          │B7-8/15312元  │          │
│  │          │          │B14-6/20567元 │          │
│  │          │          │              │          │
│  │          │          │              │          │
│  │          │          │              │          │
├─┼─────┼─────┼───────┼─────┤
│二│92.4.4    │60,000元  │92年4月4日    │92年4月4│
│  │          │          │向管委會請款應│日請款專用│
│  │          │          │付「一佳工程有│申請單影本│
│  │          │          │限公司」工程款│60000元   │
│  │          │          │60000 元，惟實│92年4月4│
│  │          │          │際未支付，侵占│日轉帳傳票│
│  │          │          │入己。        │影本記載60│
│  │          │          │              │000元     │
│  │          │          │              │92年4月1│
│  │          │          │              │日收據影本│
│  │          │          │              │記載60000 │
│  │          │          │              │元        │
│  │          │          │              │92年4月1│
│  │          │          │              │日一佳工程│
│  │          │          │              │有限公司工│
│  │          │          │              │程請款單影│
│  │          │          │              │本記載6000│
│  │          │          │              │ 0 元     │
│  │          │          │              │92年4月4│
│  │          │          │              │日安泰存摺│
│  │          │          │              │影本記載60│
│  │          │          │              │000元     │
├─┼─────┼─────┼───────┼─────┤
│三│92.5.5～  │5,843,917 │利用保管管委會│92年7月1│
│  │92.7.2    │元        │基金銀行存摺之│日安泰存摺│
│  │          │          │機會，依請款單│影本記載 1│
│  │          │          │金額領款後，實│100000 元 │
│  │          │          │際未支付各該款│92年5月1│
│  │          │          │項，而侵占入己│5日安泰存 │
│  │          │          │：            │摺影本記載│
│  │          │          │安泰92/07/01│904188元  │
│  │          │          │領取0000000 元│91年5月3│
│  │          │          │安泰92/5/15 │0日安泰存 │
│  │          │          │領取904188元  │摺影本記載│
│  │          │          │安泰92/5/30 │191728元、│
│  │          │          │領取191728元，│215000 元 │
│  │          │          │215000元      │92年6月1│
│  │          │          │安泰92/6/18 │8日安泰存 │
│  │          │          │領取339727元  │摺影本3397│
│  │          │          │安泰92/06/23│27元      │
│  │          │          │領取0000000 元│92年6月2│
│  │          │          │安泰92/07/01│3日安泰存 │
│  │          │          │侵占15000 元  │摺影本記載│
│  │          │          │交銀92/07/02│0000000元 │
│  │          │          │領取7875元    │92年7月1│
│  │          │          │交銀92/07/02│日安泰存摺│
│  │          │          │領取20000 元  │影本記載15│
│  │          │          │交銀92/07/02│000元     │
│  │          │          │領取8000元    │92年7 月│
│  │          │          │交銀92/07/02│2日 交銀存│
│  │          │          │領取804712元  │摺影本記載│
│  │          │          │聯邦92/07/02│78 75 元  │
│  │          │          │領取148749元  │92年7 月│
│  │          │          │會計葉惠雯交│2日 交銀存│
│  │          │          │部分管理費現金│摺影本記載│
│  │          │          │65938 元予被告│20000 元  │
│  │          │          │保管，未繳交入│92年7 月│
│  │          │          │帳，自行侵占。│2日 交銀存│
│  │          │          │              │摺影本記載│
│  │          │          │              │80 00 元  │
│  │          │          │              │92年7 月│
│  │          │          │              │2 日交銀存│
│  │          │          │              │摺影本記載│
│  │          │          │              │804712元  │
│  │          │          │              │92年7 月│
│  │          │          │              │2 日聯邦存│
│  │          │          │              │摺影本記載│
│  │          │          │              │148749元  │
│  │          │          │              │字據記載│
│  │          │          │              │65938 元  │
├─┴─────┴─────┴───────┴─────┤
│總結：自91年8月至92年7月2日止，侵占金額共：6,045,041元│
└───────────────────────────┘
    理由
